【裁判字號】    97,自,7
【裁判日期】    980908
【裁判案由】    背信等
【裁判全文】
臺灣宜蘭地方法院刑事判決                 97年度自字第7號
自  訴  人  九股山食品股份有限公司
代  表  人  乙○○
自訴代理人  錢裕國律師
            朱子慶律師
被      告  丁○○
                      1
            己○○
            甲○○
            戊○○○
共      同
選任辯護人  簡坤山律師
被      告  丙○○
上列被告因背信等案件，經自訴人提起自訴，本院判決如下：
    主  文
本件自訴不受理。
    理  由
壹、自訴意旨以：
一、緣自訴人九股山食品股份有限公司（下稱九股山公司）之董
    事長原為關得基，嗣其於民國94年8月24日死亡，而被告己○○及丁○○（現亦為董事之一），則分別為九股山公司原
    實際負責經營人即原董事楊清志（已於90年6月間過世）之
    子女，並分任九股山公司之會計主任及廠長，另被告甲○○
    則為被告己○○之夫，亦為九股山公司股東，並在九股山公
    司擔任總經理乙職，即被告等均為實際參與九股山公司經營
    之人，而被告丙○○則為九股山公司之主辦會計，另被告戊○○○則為被告己○○及丁○○之母，合先陳明。
二、而自九股山公司於80年8月2日設立後，楊清志以九股山公司
    乃從事食品飲料之製造加工買賣等事業前景大好為由，向自
    訴代表人乙○○之父林四海積極游說，籌募資金，於是自訴
    代表人與兄弟姊妹林正祥、林正哲及林淑華乃於81年11月20
    日開始繳納股款予九股山公司，而成為佔有九股山公司10%
    股份之股東。而按被告等身為九股山公司之董事並實際經營
    者，身受股東所託，本應依相關法令及章程而使公司順利運
    行，並謀股東福利。詎被告等竟一權獨攬，反而一方面對內
    掏空公司資產，另一方面對外又一再向股東佯稱公司經營虧
    損而要求增資，兩面圖利自己，完全不顧股東們所託，直迄
    原董事楊清志於90年6月間過世後，自訴人等一再強力要求
    計算公司財產狀況及帳目等，仍遭被告等百般推辭，惟依自
    訴人所有資料，及本件前於臺灣宜蘭地方法院檢察署檢察官
    以95年度偵字第864號偵查案件所囑託指定鑑定人即會計師
    之先後2份「帳務檢查報告」，及「民事裁定檢查人報告」
    所載，則被告等所涉背信及偽造文書之犯行誠已昭然若揭，
    爰分述如后：
（一）私人借款方面：
   1、依九股山公司89年12月31日之資產負債表可知此為被告等
      所提供者），於當時公司之流動負債共僅陸仟參佰貳拾壹
      萬玖仟貳佰玖拾陸元，然參被告等於90年5月31日提出之
      資產負債表公司之流動負債竟高達247,305,388元，即短
      短5個月內，公司對外借款金額竟暴增近4倍，而達184,08
      6,092元之譜，且查其借貸對象中，盡是被告丁○○、甲○○、戊○○○及被告等之家人如楊倫宜、吳岱和及楊清
      志等人，此除涉被告一家人竟借款給公司1億多元，甚有
      楊清志死後尚可借款予公司之明顯荒謬犯行外。經鑑定人
      查核之「民事裁定檢查人報告」第壹項中更明確指出其「
      短期借款明細分類帳」僅隔日過帳便有重大不明之差異，
      如戊○○○部分於90年12月31日九股山公司積欠其金額為
      21,716,041元，惟僅隔一日之91年1月1日又暴增7,405,60
      0元，而達29,121,641元，且又未見91年1月1日有任何戊○○○匯款予公司之紀錄（更遑論7,405,600元之鉅額）
      ，是由此已可見被告等違背職務虛偽記載而圖利自己之犯
      行（按如前所述被告戊○○○為被告己○○及丁○○之母
      ，且其從未有何工作收入，豈會有如此多資金）。況查究
      其實際，若被告一家資金如此雄厚甚可借款予公司達1億
      多元，何以無法以現金繳足股款，而需以土地設備抵充股
      本或向銀行貸款以繳股款。
   2、且依前揭「民事裁定檢查人報告」第4頁所載更可知單舉
      抽樣之90年7月9日九股山公司向被告戊○○○借款167萬
      元之記錄便可知，其中112萬元部分實僅憑公司傳票登帳
      ，並無任何匯款記錄，且該公司傳票更係被告己○○所為
      ，甚者實則依卷內資料可知，九股山公司諸多傳票根本上
      均係被告己○○所為，是豈是被告己○○辯稱其均不知情
      ，甚謊稱無於九股山公司從事任何職務，即可卸責。
   3、另查前揭「民事裁定檢查人報告」第6頁並載有鑑定人抽
      樣查核被告關得基與公司歷次借貸之資金往來情形，其中
      發現89年5月10日帳上雖記錄關得基借款300萬元予九股山
      公司，惟僅見公司自行製作之編號05023之傳票（此亦為
      被告己○○所為），而無任何匯款憑證，被告等於偵查中
      甚心虛而狡辯乃被告關得基當天捧了300萬元現金至公司
      ，借款於公司云云，誠違反常情至極。
（二）存出保證金之虛列：
   1、按存出保證金是指存出供作保證用之現金或其他資產。而
      參被告等所提供之九股山公司之相關報表，至90年度止，
      存出保證金總額已高達72,464,858元（參前揭鑑定人之「
      帳務檢查報告」第17頁），而此高額之存出保證金是為何
      產生、存入何人或何單位，以現金或何資產支付，甚經過
      何人之決策？均無說明及憑證，且據被告等均稱九股山公
      司營運狀況並不理想，甚至乃處虧損狀態，有何理由要支
      付如此龐大之保證金？
   2、況查於鑑定人之前揭「民事裁定撿查人報告」第八頁中更
      指出九股山公司有乙份90年7月9日之傳票（編號07038）
      ，上載支付「田繼先」17,063,041元之鉅額存出保證金，
      而該傳票上載會計是被告丙○○，出納及製單均是被告己○○，而覆核更乃是被告甲○○，簽署日期是8月21日，
      且並無任何憑證，經鑑定人詢問會計被告丙○○告知，此
      傳票為被告己○○切的，其並不知悉（有該「民事裁定撿
      查人報告」之附件一，鑑定人與會計被告丙○○之談話錄
      音可稽），由此已可見其虛偽之態。
（三）股本記載不實：
   1、按九股山公司實際並未發行股票，故股東之出資及權益之
      表彰，無非概以股東名冊等公司登記資料為據，然查如前
      所陳繳納股款紀錄可知，自訴人等自81年11月20日起至88
      年5月31日上，已共計增資達1,180萬元，而自訴人等乃佔
      10%股份，質言之，即九股山公司之公司資本款至少於自
      訴人等最後一次增資日 (即88年5月31日)後，即應增加而
      變更為1億1千800萬元始為正確，然被告等卻未依法為變
      更上開登記，且期間九股山公司分別於88年8月13日及同
      年11月15日更曾作二次變更登記，然仍未見被告等就此為
      任何變更登記，觀此已知被告等要非「過失」所可卸責，
      是被告等除涉背信罪嫌外，更有明知不實事項而使公務員
      登載不實之偽造文書罪責（此並有實務見解可參），且對
      告訴人等股東權益之影響更不可謂不大。
   2、且按前揭鑑定人之「民事裁定檢查人報告」第9頁，及另2
      份「帳務撿查報告」均可知，被告等之股本並非均以現金
      繳納，另有以土地設備等方式者，則為何以土地設備，甚
      或「股東往來」及「以債作股」抵充股本，而自訴人等股
      東卻不知，更遑論有經股東會認可。詎被告等卻提出所謂
      九股山公司91年股東會會議議事錄，荒謬地稱九股山公司
      「自81年至89年各項合計表冊，雖前已召開董事會承認，
      惟事後無作歷屆股東會議議事錄，故提報股東會追認」云
      云，誠屬欲蓋彌彰之舉，更亦於法不合，蓋按公司法第14
      5條第4款已明白規定：「以現金以外之財產抵繳股款者，
      其姓名及其財產之種類、數量、價格或價值之標準及公司
      核給之股數。」，應早於公司發起時即應報告於創立會，
      且經其同意，豈可事後追認。從而觀此則被告等心虛之態
      ，已彰彰明甚。
三、且本件被告等所涉背信及侵占等犯行，實甚明確，除前所呈
    告訴事實及理由，爰再敘述如后：
（一）被告即掛名九股山公司出納之被告己○○應存入銀行之資
      金未確實存入九股山公司帳戶，且流向不明，經自訴人等
      比對相關公司帳冊後，查得已有13筆款項金額合計13,850
      ,000元（自87年8月31日起至88年9月30日止），並有相關
      證物可憑。
（二）被告等聲稱由被告等之母被告戊○○○借予公司之資金，
      經查得其中13筆款項金額共13,637,200元（85年5月27日
      起至88年11月30日止），未確實存入九股山公司帳戶，而
      乃以「暫收款田繼先」、「應付票據」及「同業往來」等
      含混模糊不實之會計科目作假，詐取九股山公司支付其高
      額利息（年息14.4%），依上開金額計算每年詐得之利息
      高達1,963,756元。
（三）被告己○○與其父親楊清志以「股東往來」科目，非法挪
      用九股山公司資金，自82年2月4日起主86年10月31日上，
      經查共挪用257筆，自九股山公司存款提領金額共達202,0
      49,517元，然返還時卻部分造假，經查得其中66筆還款乃
      以不實之會計科目「應付票款」作假帳，用以抵銷上開「
      股東往來」之挪用款項，其不實之作假金額高達94,373,0
      05元，顯涉侵占及背信罪嫌。
（四）被告即九股山公司出納己○○，總經理甲○○夫妻及其兄
      被告丁○○，並前任董事長兼總經理楊清志三人共謀將九
      股山公司存款大量提現，再以「暫收款」科目名義，作帳
      稱已將上開提現款項支付予九股山公司之經銷商如「田繼
      先」、「和有利」等人 (按經銷商乃向九股山公司買貨之
      廠商，故只有其等付貨款予九股山公司，豈有九股山公司
      應付款與其等之理)，且該大量經提現之金錢實際流向不
      明，從而被告等自應涉侵占及背信罪嫌，經查自85年6月2
      6日起至90年6月29日止，共詐得193筆，總計金額達244,3
      14,741元等語。
貳、按同一案件經檢察官依刑事訴訟法第228條規定開始偵查者
    ，除告訴乃論之罪經犯罪之直接被害人提起自訴者外，不得
    再行自訴，同法第323條第1項規定甚明。其立法理由為：「
    為避免利用自訴程序干擾檢察官之偵查犯罪，或利用告訴，
    再改提自訴，以恫嚇被告，同一案件既經檢察官依法開始偵
    查，告訴人或被害人之權益當可獲保障，爰修正第一項檢察
    官『依第二百二十八條規定開始偵查』，並增列但書，明定
    告訴乃論之罪之除外規定。」，故本規定之立法目的，旨在
    限制自訴，防杜同一案件重複起訴之雙重危險，及避免同一
    案件經不起訴復遭自訴之訴訟結果矛盾。而本規定所謂「開
    始偵查」，係指檢察官依同法第228條之規定，知有犯罪嫌
    疑而開始偵查者而言；至「同一案件」係指所訴兩案之被告
    相同，被訴之犯罪事實亦屬同一；故實質上一罪固屬同一事
    實，想像競合犯及刑法修正前之牽連犯、連續犯之裁判上一
    罪者，亦屬同一事實。又依上開規定，同一案件於檢察官偵
    查後，自訴人就告訴乃論之罪，固仍得提起自訴，但該告訴
    乃論之罪部分如屬輕罪，而有裁判上一罪關係之重罪部分，
    則屬非告訴乃論時，因新修正刑事訴訟法第323條第1項但書
    ，既已限定於檢察官偵查後之自訴，須以告訴乃論之罪之情
    形，始得提起，故法院應類推適用同法第319條第3項但書規
    定「不得提起自訴之部分係較重之罪」之法理，認為該輕罪
    之告訴乃論之罪部分仍不得提起自訴，始符刑事訴訟法第32
    3條第1項之立法意旨。亦即裁判上一罪之一部分，若先經檢
    察官開始偵查，其效力及於全部，其他部分即應受上開法條
    之限制，而不得再行自訴，且不因自訴人與檢察官所主張之
    罪名不同而有異。因而自訴人自訴被告所犯之罪名如何？是
    否均屬告訴乃論之罪？固應以自訴狀所指之犯罪事實為斷，
    但法院於不妨害事實同一性之範圍即實質上一罪及裁判上一
    罪之全部犯罪事實，仍得自由認定事實、適用法律，不受自
    訴人所主張罪名之拘束，最高法院97年度台上字第5662號判
    決可資參照。
參、經查：
一、本案就被告言，臺灣宜蘭地方法院檢察署96年度偵續字第34
    號背信等案件（即原95年度偵字第864號案件），被告為甲○○、丁○○、己○○等3人；96年度偵續字第44號背信等
    案件（即原96年度偵字第2072號案件），被告為田繼先、丙○○、楊咫羚、戊○○○等4人，已包括本院之被告丁○○
    、己○○、甲○○、戊○○○、丙○○等5人。
二、就被訴之犯罪事實言，臺灣宜蘭地方法院檢察署96年度偵續
    字第34、44號所偵查之犯罪事實，係本件之自訴人向該署提
    起告訴。而自訴人之就本案自訴之犯罪事實，與其於臺灣宜
    蘭地方法院檢察署該案所提出之96年6月5日刑事聲請再議狀
    、97年1月30日刑事補充告訴理由狀、98年4月23日刑事補充
    告訴理由狀之內容相符，且臺灣宜蘭地方法院檢察署96年度
    偵續字第34、44號案件尚在偵查中。依前揭說明，因本案之
    被告與被訴之犯罪事實，與臺灣宜蘭地方法院檢察署檢察官
    偵查中之96年度偵續字第34、44號案件為同一案件，是本件
    自訴不合法，本院爰不經言詞辯論，逕為不受理之判決。
據上論結，應依刑訴訟法第323條第1項、第334條、第343條、第
307條判決如主文。
中    華    民    國    98    年    9     月    8     日
            刑事第二庭審判長法  官  林惠玲
                            法  官  蘇錦秀
                            法  官  張育彰
以上正本證明與原本無異
如不服本判決應於收受本判決後10日內向本院提出上訴書狀，並
應敘述具體理由。若未敘述理由者，應於上訴期間屆滿後20日內
向本院補提理由書狀 (均須按他造當事人之人數附繕本)。
                            書記官  陳靜宜
中    華    民    國    98    年    9     月    8     日


司法院資訊處製作；財團法人民間司法改革基金會備份。
